


```{r}
library(renv)
library(devtools)
library(rethinking)
library(tidyverse)
library(cmdstanr)
library(stan)
library(stats)
library(ggplot2)
library(animation)
library(ellipse)
library(base)
library(dplyr)
library(stringr)
library(magrittr)
datos<-read.csv("sandbox_R/trolley.csv") %>%select(-X)
head(datos)
```
## Planteamiento del problema y contexto.

El problema del tranvía plantea un problema moral estudiado 
por la psicología desde la década de 1970. Este problema 
consiste en que un agente controla una palanca en la que, 
de activarse, permite que un tren a velocidad cambie de 
vías. Al hacerlo, matará a un determinado número de personas, 
digamos 5. De no activar la palanca, el tren sigue su curso 
y mata sólo a una persona. Las respuestas del agente en  
control de la palanca pueden variar de acuerdo con 1) las 
personas al otro lado del tranvía, 2) el juicio moral de la 
persona y 3) justificaciones morales, entre otros.

Al respecto, la universidad de Harvard mencionó que existen 
tres principios: 1) el de intención: el daño como objetivo 
es mayor al daño como daño colateral; 2) el de acción: el 
daño como acción es mayor al daño como omisión; 3) el de 
contacto: el daño físico es peor al daño no físico. Diversos
 investigadores se han preguntado si el juicio moral es 
 controlado o es un proceso automático (Bargh), el desarrollo
  moral de los niños se enfoca en justificaciones más que 
  en juicios (Kohlberg), la gente genera juicios morales al
   razonar sobre su propia justificación y si los juicios 
   morales surgen de un proceso auto cognitivo (Haidt).

No obstante, hay una falta de experimentos que 
vinculen los datos al juicio moral. El estudio de Harvard 
compara juicios entre algunos pares de escenarios variados 
para enfocarse en un factor a la vez, mismo que cuando 
varía produce juicios morales divergentes. Se estudiaron a 
personas de 37 años en promedio, 58% hombres, angloparlantes
 de EEUU, Canadá y Reino Unido, 25% tuvieron educación en 
 filosofía moral. Cada uno recibió 32 escenarios morales 
 separados en dos . Los sujetos los clasificaron en gravedad
  de la acción omisión de 1 (prohibido) a 7 (obligatorio), 
  justificando sus respuestas


## Problema del tranvía (trolley problem)
Descripción de variables.

case: a code that combines treatment and story labels (*string*)
response: participant's rating of appropriateness of action in story (*categorical*: 1: forbidden  7: mandatory)
order: integer order story appeared, within participant () #what is integer order story appeared
id: participant id (factor)
age: participant's age in years
male: participant's gender; 1 for male, 0 for female
edu: participant's highest educational level
action: treatment code for story with action (1) or inaction (0)
intention: treatment code for intent (1) or lack of intent (0)
contact: treatmetn code for contact action (1) or lack of contact (0)
story: factor label for basic scenario modified by treatments
action2: alternative coding of action that is union of action and contact variables
```{r}
summary(datos)

```
Estructura de variables
```{r}
str(datos)
```
No hay nAs
```{r}
is.na(datos) %>%head() %>% apply(2,sum)
```


# Variables de caracteres
Se observa que la base de datos tiene 30 diferentes tipos de caso. La base de datos está balanceada para esta variable; esto es, cada caso tiene 331 observaciones.

```{r}
datos %>% pull(case) %>% table() %>%sort(decreasing=TRUE) %>% plot()
```

La variable educación está desbalancieada en favor de grado bachelor's, some college y master's principalmente.
Educación superior
```{r}
datos %>% pull(edu) %>% table() %>%sort(decreasing=TRUE)%>% plot()

```

57% de los encuestados son hombres
```{r}
datos %>% pull(male) %>% table()
```

50% de los encuestados tiene 36 años o menos, mientras que la persona mayor es de 72 años. 
```{r}
quantiles(datos$age)
hist(datos$age)
```

La variable intención está balanceada: 53% no vs 47% sí
```{r}
table(datos$intention) %>%prop.table()
```

80% tuvo acción de contacto y 20% no lo tuvo
```{r}
table(datos$contact) %>%prop.table()
```

63% de los encuestados tuvo contacto y acción
```{r}
table(datos$action2) %>%prop.table()

## Referencias

- Cushman, F., Young, L., & Hauser, M. (2006). The role of 
conscious reasoning and intuition in moral judgment: 
Testing three principles of harm. *Psychological science*, 1082-1089.